臺灣桃園地方法院刑事判決　　　　　　　　　　　　　　九十年度易字第一三號
　　公　訴　人　臺灣桃園地方法院檢察署檢察官
　　被　　　告　乙○○
　　選任辯護人　丁○○
　　　　　　　　戊○○
右列被告因詐欺案件，經檢察官提起公訴（八十九年度偵字第一三六六六號），本院
判決如左：
    主  文
乙○○連續意圖為自己不法之所有，以詐術使人將本人之物交付，處有期徒刑肆月，
如易科罰金以佰元折算壹日。
    事  實
一、乙○○於民國八十八年七月五日對外招募互助會，期間自八十八年七月五日起至
    九十年三月五日止，連同會首共有二十一會，金額為新台幣（下同）二萬元，採
    內標方式，底標為二千元，每月五日在桃園縣大園鄉海口村乙○○所經營之「竹
    圍二嫂小吃館」開標。詎乙○○明知該互助會因遭他人倒會已於八十八年十二月
    間止會停標，竟仍意圖為自己不法所有之概括犯意，自八十九年一月起至同年三
    月止，以未將實情告知會員己○○之方式，致己○○陷於錯誤，乙○○乃連續於
    上揭小吃館收取己○○陸續於八十九年一月至同年三月間按期繳交之會錢共計九
    萬三千九百元。迨於八十九年四月五日己○○以表示欲以五千八百元得標，然屢
    向乙○○請求交付標得之會款，乙○○竟一再拖延，嗣才告知該互助會早已停標
    ，至此己○○始知受騙。
二、案經己○○訴由臺灣桃園地方法院檢察署檢察官偵查起訴。
    理  由
一、訊據被告固不諱言於八十九年十二月止會後，仍有多收告訴人己○○所繳交會費
    二期之事實，惟矢口否認有何詐欺犯行，辯稱：是因有四個會員得標後跑了才止
    會，止會後有通知其他的活會會員，會員中只有告訴人住台北，其他都在附近，
    因為告訴人母親生病，所以無法告知告訴人，且告訴人應給的會錢也都遲延，是
    在八十九年二月份時才一起拿給伊，適告訴人之母親死亡，所以不好意思告知告
    訴人已止會之事實，才會把錢收下，八十九年三月四日告訴人到伊店裏，伊讓告
    訴人得標，是要還告訴人錢，切結書上的金額及日期是告訴人要伊寫的云云。然
    查：
（一）被告於其所招集之互助會於八十八年十二月底止會後，仍於八十九年一月至三
      月收取告訴人所繳交會費，三月時，二萬元的會錢扣除利息還付了一萬三千多
      （指一個會份）的會錢，並於八十九年四月五日於其所開設之上開小吃館讓告
      訴人得標乙節，業據告訴人指訴綦詳，核與被告供陳：四月五日告訴人來說要
      標五千八百元，其亦同意，但因被那麼多人倒會付不出來。寫切結書及本票時
      ，就說好每月攤還，但他們不要，才寫切結書等語（參見台灣桃園地方法院檢
      察署八十九年度他字第一四二七號偵查卷第三十八頁）大致相符，並有被告所
      簽立之切結書影本一紙附卷可稽。則告訴人既係於八十九年四月五日始向被告
      表示欲標下該互助會，而被告亦表示同意，足見告訴人所稱：伊於八十九年一
      月至三月仍有按期向被告繳交會款，堪予採信。此外，依被告自行提出卷附之
      儲蓄友誼會會員名冊一紙，其上金額欄自起會後係記載至八十九年四月為止，
      則自八十八年七月五日招集該互助會起，扣除告訴人所稱得標之該月份，告訴
      人共繳交九期會款，亦與告訴人所稱伊繳交會款之總期數相符。另告訴人於參
      加上開互助會期間，承受證人即會員江立彬之一會，此據證人江立彬到庭證述
      在卷（參見本院九十年十一月二十七日訊問筆錄），而被告亦不爭執，是告訴
      人參與被告二個會份，每會二萬元，共計應繳交三十六萬元（未扣除利息）之
      會款，再依告訴人陳稱：被告於告訴人被他人倒會後，無法給付全部金額，乃
      先交付告訴人十萬元等語（參見台灣桃園地方法院檢察署八十九年度偵字第一
      三六六六號偵查卷第二十九頁），則被告所欠告訴人之金額係二十六萬元，此
      亦與被告所不爭及上揭切結書所載之金額相符，更足認被告於止會後多收被告
      三期（月）之會款無訛。被告嗣後雖辯稱：只多收兩期會款及告訴人係於九十
      年三月四日前來標會，切結書上之金額及日期是告訴人硬要其寫的云云，不僅
      與上開會員名冊之記載及切結書之記載不符，且為告訴人所否認，而告訴人於
      本案審理中與被告達成和解並表示撤回本件告訴，有和解書及刑事撤回狀各一
      份附卷可參，當無設詞誣攀之虞，告訴人於和解後仍執前詞，堪信屬實，是被
      告上開欠缺實據所為之辯解，顯係事後卸責之詞，不足採信。則告訴人於被告
      止會後所繳交之會錢，依被告所提之上開會員名冊記載，於八十九年一、二、
      三月時，告訴人所有之二會份均為活會，扣除利息後，分別繳交二萬六千四百
      元（計算公式為：二萬元－六千八百元＝一萬三千二百元，二會則為二萬六千
      四百元）、二萬七千元（計算公式同前，利息為六千五百元）及二萬七千元（
      計算公式同前，利息為六千五百元），告訴人一至三月共計繳交九萬三千九百
      元之會款。又告訴人雖於偵審中對於得標之金額有不一之陳述及曾經表示被告
      所多收取之會款僅八十九年一、二月份之情，惟前者係因對事實細節且不重要
      部分之不復記憶，蓋伊所關切者係被告所欠之全部金額；後者則係檢察官提示
      被告陳述後，告訴人對之表示意見，始依被告所述而為陳述（參見台灣桃園地
      方法院檢察署八十九年度偵字第一三六六號偵查卷第四十二頁），均不足動搖
      本院前開之認定，附此敘明。
（二）被告雖又辯稱：係因告訴人母親病逝，不好意思再告知告訴人止會之情，才多
      收會款，告訴人有遲交會錢，八十九年二月時，一次繳交兩個月的會錢，沒有
      詐欺之意云云。惟告訴人均係按月於繳交會款日三日內親自至被告上揭小吃館
      內繳交，只有九十年三月四日因母喪始有晚繳之情事，此據告訴人指訴歷歷在
      卷，又被告於止會後仍收取告訴人三個月之會款，均已詳如前述。被告所多取
      之金額係將近十萬元之數（扣除利息後），則被告既明知告訴人遭逢母親病危
      之不幸，縱令對於止會之事實難以啟齒，亦應告以會錢可以緩繳等等，而非令
      告訴人誤信互助會仍正常運作中並繳交會款。被告於自身已陷財務困頓之情況
      下（詳如後述），明知收受告訴人之金錢後，即有無力返還之可能，仍收取告
      訴人如此高額之金錢，不但有違情理之常，亦看不出被告對告訴人驟失至親之
      不幸有何同情之舉，被告以此為辯，本院實難採信。
（三）參以，被告招集之互助會已於八十八年十二月因被多名死會會員倒會而止會，
      被告並自斯時起與其他活會會員（不含告訴人）協商償還方案，迄至本案進入
      偵審程序中，被告仍未償完畢等情，不僅經被告自陳在卷，亦經證人即該互助
      會之會員甲○○、丙○○○、庚○○、宋香蘭到庭證述明確（參見台灣桃園地
      方法院檢察署八十九年度偵字第一三六六六號偵查卷第三十、三十一、三十五
      、三十六頁及本院九十年七月十二日、八月十六日訊問筆錄），足認被告至少
      自八十八年十二月起，已陷於不能清償債務之狀況。其於明知積欠多筆債務，
      已無支付能力，仍收取告訴人於止會後所繳交之會款，而不告以實情，被告意
      圖為自己不法所有之詐欺意圖，至為灼然。
    綜上，本件事證已臻明確，被告連續詐欺取財之犯行堪予認定。
二、核被告所為，係犯刑法第三百三十九條第一項之詐欺取財罪。被告先後三次向告
    訴人詐取上開會款之行為，時間緊接，手段相同，觸犯構成要件相同之罪，顯係
    基於概括犯意所為，為連續犯，應依刑法第五十六條之規定，以一罪論，並加重
    其刑。公訴人雖漏未引用刑法第五十六條之條文，惟於起訴書之事實欄已具體載
    明被告詐領告訴人八十九年一至三月會款之事實，本院自應加以審理，附此敘明
    。按被告行為後，刑法第四十一條業於九十年一月四日修正，同年月十日經總統
    公布，已於同年月十二日生效，修正後之刑法第四十一條第一項前段規定：「犯
    最重本刑為五年以下有期徒刑以下之罪，而受六個月以下有期徒刑或拘役之宣告
    ，因身體、教育、職業、家庭之關係或其他正當事由，執行顯有困難者，得以一
    元以上三元以下折算一日，易科罰金。」而比較新舊法規定之結果，以修正後規
    定有利於被告，自應依刑法第二條第一項前段之規定適用裁判時之刑法第四十一
    條第一項前段之規定。爰審酌被告犯罪動機、手段、目的，所造成告訴人之損害
    及犯罪後態度等一切情狀，量處如主文所示之刑，同時並諭知易科罰金之折算標
    準，以資懲儆。
據上論斷，應依刑事訴訟法第二百九十九條第一項前段，刑法第二條第一項前段、第
五十六條、第三百三十九條第一項、第四十一條第一項前段，罰金罰鍰提高標準條例
第一條前段、第二條，判決如主文。
本案經檢察官楊挺宏到庭執行職務。
中      華      民      國    九十一    年      一      月      四      日
                          臺灣桃園地方法院刑事第一庭
                              審判長法  官   吳爭奇
                                    法  官   胡芷瑜
                                    法  官   范明達
右正本證明與原本無異。
如不服本判決，應於判決送達後十日內向本院提出上訴狀( 應附繕本 )，上訴於
臺灣高等法院。
                                    書記官   孫立文
中        華        民        國   九十一   年   一   月    六    日
附論罪科刑依據之法條：
刑法第三百三十九條：
意圖為自己或第三人不法之所有，以詐術使人將本人或第三人之物交付者，處五年以
下有期徒刑、拘役或科或併科一千元（已提高十倍為一萬元）以下罰金。
以前項方法得財產上不法之利益或使第三人得之者，亦同。
前二項之未遂犯罰之。
